【裁判字號】    97,訴,1085
【裁判日期】    970820
【裁判案由】    新型專利舉發
【裁判全文】
臺北高等行政法院判決
                                     97年度訴字第01085號
                              .
原      告  甲○○
訴訟代理人  陳啟舜 律師
複代 理 人  錢師風 律師
被      告  經濟部智慧財產局
代  表  人  王美花（局長）
訴訟代理人  丙○○
參  加  人  奇鋐科技股份有限公司
代  表  人  乙○○
訴訟代理人  孫大龍 律師
複  代理人  林秉欣 律師
上列當事人間因新型專利舉發事件，原告不服經濟部中華民國97
年3 月7 日經訴字第09706103390 號訴願決定，提起行政訴訟，
並經本院依職權命第三人奇鋐科技股份有限公司參加訴訟，本院
判決如下：
    主  文
原告之訴駁回。
訴訟費用由原告負擔。
    事  實
一、事實概要：
    參加人奇鋐科技股份有限公司前於民國（下同）92年11月5
    日以「增加風扇之定子組與轉子間穩定之裝置」向被告智慧
    財產局申請新型專利，經被告編為第00000000號形式審查後
    ，准予專利，並發給新型第M247714 號專利證書（下稱系爭
    專利）。嗣原告以系爭專利違反核准時專利法第第94條第1
    項前段、第4 項及第108 條準用第26條第3 項之規定，不符
    新型專利要件，對之提起舉發。案經被告審查，以96年11月
    5 日以（96）智專三（三）05073 字第09620617960 號專利
    舉發審定書為「舉發不成立」之處分（下稱原處分）。原告
    不服，提起訴願，經經濟部97年3 月7 日經訴字第09706103
    390 號訴願決定駁回，原告仍不服，遂向本院提起行政訴訟
    。本院依職權命參加人參加訴訟。
二、兩造聲明：
  (一)原告聲明：
    1.訴願決定及原處分均撤銷。
    2.被告對於第00000000號專利舉發案（N01 ）應作成舉發成
      立之處分。
  (二)被告聲明：原告之訴駁回。
三、兩造之爭點：
  (1)系爭專利第1 項之更正是否合法？是否違反專利法第108 條
    準用第26條第3 項之規定？
  (2)系爭專利申請專利範圍更正本第1 項有無違反專利法第94條
    第1 項前段及第4 項之規定？
  (一)原告主張：
    1.系爭專利申請專利範圍更正本第1 項違反專利法第108 條
      準用第26條第3 項的規定：
      (1)原處分理由（四）固認定：「系爭專利更正刪除公告之
        申請專利範圍第1 項、第2 項及第3 項，故舉發理由肆
        、一至四，及96年4 月24日補充舉發系爭專利申請專利
        範圍第1 、2 或3 項之理由，應已無舉發標的。系爭專
        利申請專利範圍更正本第1 項已載明風扇轉子之輪轂部
        211 係為磁性材質所構成特徵，見於『原申請』說明書
        『實施方式』事項（第7 頁第15至18行）及申請專利範
        圍第4 項、故96年4 月27日舉發補充理由貳、三稱：系
        爭專利原說明書之實施例從未主張輪轂部211 係可為磁
        性材質所構成可替代磁性元件24云云應不足採，不能證
        明系爭專利申請專利範圍更正本第1 項違反專利反第10
        8 條準用第26條第3 項的規定，又系爭專利申請專利範
        圍更正本第1 項並無存在主張加入磁性元件24，96年4
        月27日舉發補充理由貳、三自行假設輪轂部211 之磁性
        材質必然受未界定的磁性元件24所遮蔽之理由應不足採
        ，其無法證明系爭專利申請專利範圍更正本第1 項違反
        專利法第94條第1 項前段之規定。」
      (2)惟，專利法第108 條準用第26條第3 項規定：「申請專
        利範圍應明確記載申請專利之新型，各請求項應以簡潔
        之方式記載，且必須為新型說明及圖式所支持」。另，
        西元2004年版專利審查基準第2-1-44頁補充規定：「應
        注意者，申請專利範圍中之每一請求項不僅在形式上應
        獲得新型說明之支持，而且在實質上應為新型說明所支
        持，使該新型所屬技術領域中具有通常知識者能就新型
        說明所揭露的內容直接得到或總括得到申請專利之新型
        。」
      (3)查系爭專利說明書之「新型所屬之技術領域」記載：「
        本創作係有關於一種『增加風扇之定子組與轉子間穩定
        之裝置』，尤指於風扇轉子之輪轂部上固設有磁性元件
        ，以令磁性元件磁吸風扇定子組上之線圈之金屬元件，
        藉以增加運轉時之穩定性及減少運轉噪音。」（說明書
        第5 頁第1 段），以及系爭專利說明書之「實施方式」
        亦記載：「又，本創作中之輪轂部211 係可為磁性材質
        所構成，以使輪轂部211 磁吸風扇定子組22上金屬元件
        222 之吸力增加，俾增加散熱風扇運轉時之穩定度並減
        少運轉噪音之產生。」（說明書第7 頁第15至18行），
        且系爭專利圖式第2 至9 圖及說明書第6 、7 頁均揭示
        ：「當風扇轉子運轉時，該磁性元件會磁吸風扇定子組
        上之金屬元件，以達到增加風扇運轉之穩定度並減少運
        轉噪音之產生」之技術手段，由此可知：系爭專利在該
        風扇轉子之輪轂部上「固設有磁性元件」, 為其當然且
        必要之技術特徵無疑。
      (4)然系爭專利申請專利範圍更正本第1 項係揭示：「…其
        特徵在於：該風扇轉子之輪轂部係為磁性材質所構成，
        以使輪轂部可磁吸風扇定子組上之金屬元件，俾增加風
        扇運轉時之穩定度並減少運轉噪音之產生。」顯然欠缺
        系爭專利上述說明書所揭示必要之磁性元件技術手段，
        是該更正內容並未受圖示及說明書所支持，應違反專利
        法第26條第3 項之規定。
      (5)更何況，系爭專利說明書「新型內容」中既揭示「本創
        作之上述目的及其結構與功能的特性，將依據所附圖式
        之較佳實施例予以說明」，足見系爭專利於「實施方式
        」中所揭露之全部文字必然是針對相對應的圖示進行解
        讀。惟遍查系爭專利之圖示，並未見有前開申請專利範
        圍更正本第1 項所界定「輪轂部磁吸風扇定子組上之金
        屬元件」之實施例，足見系爭專利申請專利範圍更正本
        第1 項並無法為說明書及圖示所支持，故系爭專利申請
        專利範圍更正本第1 項確實違反專利法第108 條準用第
        26條第3 項之規定。
      (6)按，「新型專利之說明書，應載明新型名稱、新型說明
        、摘要及申請專利範圍」，「新型說明應明確且充分揭
        露，使該新型所屬技術領域中具有通常知識者，能瞭解
        其內容，並可據以實施」，乃專利法第108 條準用第26
        條第1 、2 項所明定。姑且不論該更正後申請專利範圍
        是否可供產業利用性，今被告僅以「系爭專利申請專利
        範圍更正本第1 項已載明風扇轉子之輪轂部211 係為磁
        性材質所構成特徵，見於『原申請』說明書『實施方式
        』事項（第7 頁第15至18行）及申請專利範圍第4 項」
        ，即認定系爭專利申請專利範圍之更正未違反專利法第
        108 條準用第26條第3 項規定，核僅憑系爭專利說明書
        第7 頁第15至18行短短3 、4 行之記載，逕認定足以支
        持更正本申請專利範圍第1 項之整體技術內容，該項認
        定實難令人茍同。
    2.系爭專利違反專利法第94條第1 項前段規定：
      查系爭專利說明書第6 頁之「新型內容」記載：「本創作
      之上述目的及其結構與功能的特性，將依據所附圖式之較
      佳實施例予以說明」，由此可知，系爭專利說明書所揭露
      之內容應與其所附圖示2 至9 所揭示一致。系爭專利申請
      專利範圍更正本第1 項仍應包括有一用以磁吸金屬元件22
      2 之磁性元件24，及系爭專利申請專利範圍更正本第1 項
      之技術特徵「輪轂部211 為磁性材質所構成」；如此，該
      具有磁吸作用的磁性元件24與該磁性材質之輪轂部211 之
      間會相互磁吸，導致該磁性材質之輪轂部211 所產生之磁
      力經由該磁性元件24之導引而在該磁性元件24內部流動，
      而達到「飽和狀態」，進而遮蔽了輪轂部211 及金屬元件
      222 之間的磁力作用。換言之，金屬元件222 對輪轂部21
      1 、磁性元件24之間的軸向磁作用力將因而變弱，從而系
      爭專利申請專利範圍更正本第1 項並不具產業利用性，應
      違反專利法第94條第1 項前段之規定。原告主張系爭專利
      「輪轂部211 之磁性材質必然受磁性元件24之遮蔽，因而
      無法達成輪轂部211 之磁性材質磁吸金屬元件222 之預期
      目的」，自屬有據。
    3.系爭專利不具進步性，違反專利法第94條第4 項規定：
      (1)專利法第94條第1 項第1 款「申請前已見於刊物或已公
        開使用者」係有關「新穎性」規定，第4 項「新型雖無
        第1 項所列情事（新穎性），但為其所屬技術領域中具
        有通常知識者依申請前之先前技術顯能輕易完成時，仍
        不得依本法申請取得新型專利」則係有關「進步性」之
        規定，二者要件不同，不容混為一談。本件原告既主張
        系爭專利不具「進步性」，而非不具「新穎性」，則其
        「專利特徵」與90年9 月21日公告第00000000號「轉子
        平衡結構」發明專利案（下稱引證案）「證據資料」之
        間存有「技術上差異」，乃屬必然。至於系爭專利究竟
        有無違反「進步性」之規定，應依「該新型之整體是否
        為該新型所屬技術領域中具有通常知識者依申請前之先
        前技術所能輕易完成？」之標準進行判斷（參照西元20
        04年版專利審查基準2-3-18、2-3-20頁，本院卷第29頁
        ）。
      (2)原處分理由（五）謂：「…系爭專利整體風扇形狀、構
        造如舉發理由第9 頁第2 行所述『空間型態與引證案不
        同』，…系爭專利解決風扇定子組與轉子間穩定問題的
        技術手段不相同引證案；前述理由說明引證案難以證明
        系爭專利申請專利範圍更正本第1 項屬風扇技術領域中
        具有通常知識者依申請前之引證案顯能輕易完成，引證
        案無法證明系爭專利違反專利法第94條第4 項之規定。
        」顯係以系爭專利與引證案在形狀、結構與空間型態之
        差異為由，逕認定系爭專利具有進步性，而非以「該新
        型之整體是否為該新型所屬技術領域中具有通常知識者
        依申請前之先前技術所能輕易完成」之標準進行判斷，
        故原處分應有將「新穎性」與「進步性」混淆錯誤之違
        法。
      (3)更詳言之，系爭專利申請專利範圍更正本第1 項之技術
        內容，僅為利用轉子與定子之間產生一軸向磁作用力，
        以便於運轉時轉子與定子可相互吸引，進而達到增加運
        轉穩定性及減少噪音之目的，今系爭專利之「輪轂部21
        1 為磁性材質」技術特徵，正與引證案「在外殼4 （即
        輪轂）頂部內側設有一導磁片12」為同一技術手段，是
        系爭專利之「輪轂部211 產生一磁力以吸引金屬元件22
        2 」，僅係熟習磁鐵應用技術者，利用「磁鐵會吸引導
        磁元件，如鐵片、矽鋼片」之基礎知識可輕易思及之技
        術，並不具進步性。
  (二)被告主張：
    1.系爭專利申請專利範圍更正本第1 項獨立項即公告本第4
      項，第4 項原申請時亦為獨立項，故解讀第4 項不應包含
      （依附）第1 項所有技術特徵；查前述更正本第1 項並無
      主張「磁性元件24」，訴訟理由壹、三及四逕為推論系爭
      專利固設磁性元件24為當然且必要之技術特徵，並無根據
      ，實非可採。
    2.系爭專利說明書第7 頁確已揭露申請專利範圍更正本第1
      項之技術特徵，就風扇技術領域中具有通常知識者應能由
      發明說明所述之磁性「輪轂部」可以磁吸風扇定子組22上
      之金屬元件222 之技術內容及圖式所揭示的「輪轂部」、
      「磁性元件」等構件組應圖，得知申請專利範圍更正本第
      1 項之技術特徵，該請求項為說明書及圖式所能支持，訴
      訟理由壹、五及六無理由。
    3.按系爭專利申請專利範圍更正本第1 項，並無主張磁性元
      件24，所以系爭專利無訴訟理由貳所稱磁性元件24與磁性
      材質之輪轂部211 相互磁吸，輪轂部211 之磁性材質必然
      受磁性元件24之遮蔽，從而不具產業上利用性之疑慮。
    4.系爭專利說明書第5 頁第12至17行，或引證案說明書第4
      頁第17至19行皆引述線圈5 所產生的磁力「主要與磁帶3
      感應」，對轉子在「軸方向」上的影響很小；96年4 月24
      日舉發補充理由第6 頁倒數第1 、2 行指稱引證案之矽鋼
      片6 係將線圈5 所產生的軸向磁場導引至徑向磁場，又引
      證案說明書第7 頁第20、21行揭露導磁片12受到一依轉軸
      7 對稱且方向朝向定子的軸向力，藉以保持轉子平衡結構
      10的轉動平衡；惟系爭專利係利用磁性材質之磁吸風扇定
      子組上的金屬元件此等技術手段，不同於前述引證案者；
      故系爭專利申請專利範圍更正本第1 項並非依引證案顯能
      輕易完成，訴訟理由參無理由。
  (三)參加人主張：與被告相同。
    理  由
一、按凡利用自然法則之技術思想，對物品之形狀、構造或裝置
    之創作，而可供產業上利用之新型，得依專利法第93條暨第
    94條第1 項前段規定申請取得新型專利；又「新型雖無第1
    項所列情事，但為其所屬技術領域中具有通常知識者依申請
    前之先前技術顯能輕易完成時，仍不得依本法申請取得新型
    專利」、「申請專利範圍應明確記載申請專利之發明，各請
    求項應以簡潔之方式記載，且必須為發明說明及圖式所支持
    」，復為同法第94條第4 項及第108 條準用第26條第3 項所
    明定。而對於獲准專利權之新型，任何人倘認有違反前揭專
    利法規定之情事者，依法得附具證據，向專利專責機關提起
    舉發。從而，系爭專利有無違反前揭專利法之情事而應撤銷
    其專利權，依法應由舉發人附具證據證明之，倘其證據不足
    以證明系爭專利有違前揭專利法之規定，自應為舉發不成立
    之處分。
二、參加人奇鋐科技股份有限公司前於92年11月5 日以「增加風
    扇之定子組與轉子間穩定之裝置」向被告智慧財產局申請新
    型專利，經被告編為第00000000號形式審查後，准予專利，
    並發給新型第M247714 號專利證書（下稱系爭專利）。嗣原
    告以系爭專利違反核准時專利法第第94條第1項 前段、第4
    項及第108 條準用第26條第3 項之規定，不符新型專利要件
    ，對之提起舉發。案經被告審查，以96年11月5 日以（96）
    智專三（三）05073 字第09620617960 號專利舉發審定書為
    「舉發不成立」之處分。原告不服，循序提起行政訴訟，並
    為事實欄所載各節之主張，是本件應審酌者厥為：
    (1)系爭專利第1 項之更正是否合法？是否違反專利法第108
      條準用第26條第3 項之規定？
    (2)系爭專利申請專利範圍更正本第1 項有無違反專利法第94
      條第1 項前段及第4 項之規定？
三、關於(1)系爭專利第1 項之更正是否合法？是否違反專利法第
    108 條準用第26條第3 項之規定部分：
  (一)查系爭專利更正前原申請專利範圍共4 項，其中第1 、4 項
    為獨立項，第2 、3 項為依附於第1 項之附屬項，經原告以
    引證案提起舉發後，案經被告審查，認系爭專利更正前原申
    請專利範圍第1 至3 項不具進步性；至第4 項獨立項揭露有
    不同於第1 至3 項之技術特徵，仍具進步性，乃依專利法第
    108 條準用第71條第1 項第3 款規定通知參加人為系爭專利
    申請專利範圍之減縮，嗣參加人提出系爭專利申請專利範圍
    更正本，將原申請專利範圍第1 至3 項刪除，且刪除項數不
    會導致超出申請時原說明書或圖式所揭露之範圍、實質擴大
    或變更申請專利範圍，故所為更正符合專利法第108 條準用
    第64條第1 項第1 款及第2 項的規定。
  (二)原告雖稱：依系爭專利說明書之「新型所屬之技術領域」記
    載，系爭專利在該風扇轉子之輪轂部上「固設有磁性元件」
    ，為其當然且必要之技術特徵。然系爭專利申請專利範圍更
    正本第1 項係揭示：「…其特徵在於：該風扇轉子之輪轂部
    係為磁性材質所構成，以使輪轂部可磁吸風扇定子組上之金
    屬元件，俾增加風扇運轉時之穩定度並減少運轉噪音之產生
    。」顯然欠缺系爭專利上述說明書所揭示必要之磁性元件技
    術手段，是該更正內容並未受圖示及說明書所支持，應違反
    專利法第26條第3 項之規定云云。惟查：
  1.按新型所屬之技術領域應為申請專利之新型所屬或直接應用
    的具體技術領域，並非上一階的領域或新型本身，亦非相鄰
    的技術領域（經濟部95年7 月24日經授智字第0952003710號
    令修正發布專利審查基準5.2.4.2 、5.2.4.1 及1.4.2.1 參
    照）。故系爭專利說明書「新型所屬之技術領域」雖載有「
    …風扇轉子之輪轂部上固設有磁性元件…」，惟系爭專利說
    明書「新型所屬之技術領域」所載究非系爭專利本身，其所
    述「風扇轉子之輪轂部上固設有磁性元件」尚非系爭專利必
    要之技術特徵；又系爭專利說明書第7 頁第15至18行「實施
    方式」項下載有「又，本創作中之輪轂部係可為磁性材質所
    構成…」，已經揭露系爭專利申請專利範圍第1 項之技術特
    徵，故系爭專利形式上或實質上皆能為新型說明所支持，無
    違專利法第108 條準用第26條第3 項之規定。
  2.另原告雖訴稱系爭專利說明書二實施例之輪轂部皆固設有磁
    性元件云云。然查，系爭專利說明書二實施例係分別對應於
    更正前申請專利範圍第2 、3 項附屬項，至系爭專利申請專
    利範圍第1 項原為更正前第4 項獨立項，與更正前第2 、3
    項附屬項並無依附關係；又圖示之作用在於補充說明書文字
    不足之部分，系爭專利如前述已可為新型說明書所支持，即
    無違專利法前揭規定。原告所訴，應不足採。
四、關於(2)系爭專利申請專利範圍更正本第1 項有無違反專利法
    第94條第1 項前段及第4 項之規定部分：
  (一)原告稱：系爭專利申請專利範圍更正本第1 項仍應包括有一
    用以磁吸金屬元件222 之磁性元件24，及系爭專利申請專利
    範圍更正本第1 項之技術特徵「輪轂部211 為磁性材質所構
    成」；如此，該具有磁吸作用的磁性元件24與該磁性材質之
    輪轂部211 之間會相互磁吸，導致該磁性材質之輪轂部211
    所產生之磁力經由該磁性元件24之導引而在該磁性元件24內
    部流動，而達到「飽和狀態」，進而遮蔽了輪轂部211 及金
    屬元件222 之間的磁力作用。換言之，金屬元件222 對輪轂
    部211 、磁性元件24之間的軸向磁作用力將因而變弱，從而
    系爭專利申請專利範圍更正本第1 項並不具產業利用性，應
    違反專利法第94條第1 項前段之規定云云。惟查：
    1.系爭第00000000號「增加風扇之定子組與轉子間穩定之裝
      置」新型專利案，其申請專利範圍更正後計1 項獨立項，
      為一種增加風扇之定子組與轉子間穩定之裝置，其係於風
      扇定子組上樞接有風扇轉子，該風扇定子組上之線圈組設
      有金屬元件；其特徵在於：該風扇轉子之輪轂部係為磁性
      材質所構成，以使輪轂部可磁吸風扇定子組上之金屬元件
      ，俾增加風扇運轉時之穩定度並減少運轉噪音之產生。原
      告所提舉發附件1 為90年9 月21日公告第00000000號「轉
      子平衡結構」發明專利案（即引證案）。
    2.系爭專利申請專利範圍更正本第1 項，並無主張磁性元件
      24，已如上述，因此系爭專利並無原告所稱磁性元件24與
      磁性材質之輪轂部211 相互磁吸，輪轂部211 之磁性材質
      必然受磁性元件24之遮蔽，從而不具產業上利用性之疑慮
      。是原告此部分所訴，亦不足採。
  (二)原告另稱：系爭專利申請專利範圍更正本第1 項之技術內容
    ，僅為利用轉子與定子之間產生一軸向磁作用力，以便於運
    轉時轉子與定子可相互吸引，進而達到增加運轉穩定性及減
    少噪音之目的，今系爭專利之「輪轂部211 為磁性材質」技
    術特徵，正與引證案「在外殼4 （即輪轂）頂部內側設有一
    導磁片12」為同一技術手段，是系爭專利之「輪轂部211 產
    生一磁力以吸引金屬元件22 2」，僅係熟習磁鐵應用技術者
    ，利用「磁鐵會吸引導磁元件，如鐵片、矽鋼片」之基礎知
    識可輕易思及之技術，並不具進步性云云。惟查：
    1.系爭專利之金屬元件係組設於線圈上，而引證案之導磁片
      係設於扇葉外殼頂部內側或外側；系爭專利除線圈外，風
      扇轉子之輪轂部係為磁性材質，然引證案僅設線圈，故系
      爭專利整體風扇形狀、構造與引證案並不相同。
    2.又引證案說明書第4 頁第17、18行記載線圈所產生的磁力
      「主要與磁帶3 感應」，與鐵殼的頂部之間不易產生磁作
      用力，且引證案第7 頁第14、15行稱整個鐵殼與磁帶處於
      一磁性平衡的「飽和狀態」，使得軸向的磁作用力很小，
      可知引證案之技術手段為扇葉外殼頂部內側或外側設導磁
      片，因導磁片會與線圈的磁場感應而產生相互吸引之磁力
      特性；然系爭專利磁性材質之輪轂部為直接可磁吸風扇定
      子組上之金屬元件，其解決風扇定子組與轉子間穩定問題
      之技術手段並不相同，引證案尚難以證明系爭專利申請專
      利範圍第1 項為所屬技術領域中具有通常知識者依申請前
      之技術所輕易完成，而不具進步性。
五、從而，被告所為本件「舉發不成立」之處分，並無不法，訴
    願決定予以維持，亦無不合。原告徒執前詞，訴請撤銷，及
    請求被告應作成舉發成立之處分，為無理由，應予駁回。
六、兩造其餘攻擊防禦方法均與本件判決結果不生影響，故不逐
    一論述，併此敘明。
據上論結，本件原告之訴為無理由，爰依行政訴訟法第98條第1
項前段，判決如主文。
中    華    民    國    97    年     8    月   20     日
                    臺北高等行政法院第二庭
                              審判長法  官  徐  瑞  晃
                                    法  官  畢  乃  俊
                                    法  官  陳  金  圍
上為正本係照原本作成。
如不服本判決，應於送達後20日內，向本院提出上訴狀並表明上
訴理由，如於本判決宣示後送達前提起上訴者，應於判決送達後
20日內補提上訴理由書（須按他造人數附繕本）。
中    華    民    國    97    年     8    月   20     日
                                    書記官  陳  可  欣


司法院資訊處製作；財團法人民間司法改革基金會備份。
